臺灣高等法院高雄分院刑事判決　　　　 96年度上易字第105號
上　訴　人
即　被　告　乙○○
上列上訴人因恐嚇案件，不服臺灣高雄地方法院94年度易字第18
78號中華民國95年12月20日第一審判決（起訴案號：臺灣高雄地
方法院檢察署93年度偵字第637 號），提起上訴，本院判決如下
：
    主  文
上訴駁回。
    事　實
一、乙○○因違反麻醉藥品管理條例案件，經臺灣高雄地方法院
    以民國86年度易字第2869號於86年6 月2 日判處有期徒刑6
    月確定，於87年1 月22日縮短刑期執行完畢（未構成累犯）
    。緣常為成（業經臺灣高雄地方法院檢察署以93年度偵字第
    637 號於94年8 月24日不起訴處分確定）於92年1 月30日晚
    間10時許在高雄市○○區○○路與大義街口，見甲○○於其
    所有之YZ-0923 車號黃色速霸陸自小客車上熟睡中，而以強
    暴脅迫之方式，至甲○○不能抗拒，將上開小客車行駛至同
    市鼓山區萬壽山公園動物園停車場內後，再將甲○○人拖出
    車外毆打，至其不能抗拒，而取得其身上手錶1 只、皮包1
    個、新台幣（下同）1,000 元及證件等財物，且取得上開自
    小客車得手。詎乙○○於92年3 月間某日某時自朱玉傑（業
    經臺灣高雄地方法院檢察署以93年度偵字第637 號於94年8
    月24日不起訴處分確定）處知悉上情後，竟萌生向車主甲○
    ○勒贖得款花用之意，而與朱玉傑基於意圖為自己不法所有
    之共同犯意聯絡，推由朱玉傑於92年3 月12日晚上6 時30分
    許，持0000000000門號行動電話撥打至甲○○所持用之0000
    000000門號行動電話，以若不處理車要送至大陸或燒掉等語
    ，恐嚇甲○○交付50,000元之贖款，致甲○○心生畏懼，擔
    心無法找回失車而與之議價後，以30,000元成交。嗣甲○○
    於92年3 月12日晚上7 時許，依朱玉傑之指示將議定之贖款
    30,000元放置在高雄市○○路、博愛路路口停放之1 輛藍色
    小貨車後車架平台上，以交付贖款，隨即由乙○○出面取得
    該筆款項得手。其後，由該筆30,000元款項由乙○○、朱玉
    傑朋分花用，然甲○○並未獲朱玉傑之指示而取回失車。
二、案經高雄市政府警察局報請臺灣高雄地方法院檢察署檢察官
    偵查起訴。
    理　由
壹、程序部分：
一、按被告以外之人於偵查中向檢察官所為之陳述，除顯有不可
    信之情況者外，得為證據，刑事訴訟法第159 條第2 項定有
    明文。證人即被害人甲○○、證人朱玉傑及常為成於偵查中
    之陳述，係在檢察官前所為之陳述，而檢察官乃代表國家偵
    查犯罪、實施公訴，依法有訊問被告、證人及鑑定人之權，
    實務上運作時，檢察官偵查中向被告以外之人所取得之陳述
    ，原則上均能遵守法律規定，不致違法取供，可信度極高，
    本院審酌上開證人於檢察官偵查中所為之陳述，並無顯不可
    信之情形，依刑事訴訟法第159 條之1 第2 項規定，有證據
    能力。況刑事訴訟法第158 條之4 規定「除法律另有規定外
    ，實施刑事訴訟程序之公務員因違背法定程序取得之證據，
    其有無證據能力之認定，應審酌人權保障及公共利益之均衡
    維護。」，按刑事訴訟，係以確定國家具體之刑罰權為目的
    ，為保全證據並確保刑罰之執行，於訴訟程序之進行，已有
    相當之限制，基於維持正當法律程序、司法純潔性及抑止違
    法偵查之原則，實施刑事訴訟程序之公務員不得任意違背法
    定程序實施偵查，若僅因程序上未經具結之瑕疵，致使許多
    與事實相符之證據，無例外地被排除而不用，例如案情重大
    ，然違背法定程序之情節輕微，若遽捨棄該證據不用，被告
    可能逍遙法外，此與國民感情相悖，難為社會所接受，自有
    害於審判之公平正義，因此，共同被告之偵訊筆錄證據，為
    兼顧程序正義及發現實體真實，應由法院於個案審理中，就
    個人基本人權之保障及社會安全之維護，依比例原則及法益
    權衡原則，予以客觀之判斷，亦即應就(一)違背法定程序之程
    度。(二)違背法定程序時之主觀意圖。(三)違背法定程序時之狀
    況（即程序之違反是否有緊急或不得已之情形）。(四)侵害犯
    罪嫌疑人或被告權益之種類及輕重。(五)犯罪所生之危險或實
    害。(六)禁止使用證據對於預防將來違法取得證據之效果。(七)
    偵審人員如依法定程序，有無發現該證據之必然性。(八)證據
    取得之違法對被告訴訟上防禦不利益之程度等情狀予以審酌
    ，以決定應否賦予證據能力（最高法院93年台上字第664 判
    例參照）。證人即被害人甲○○、證人朱玉傑及常為成於偵
    查中之陳述綦詳，當事人亦均不再請求傳訊命具結以行交互
    詰問，此部分證據資料，於刑事訴訟法證據章修正後，亦無
    限制援用，審酌上揭各事項及人權保障、公共利益、公平正
    義之均衡維護，自應認其有證據能力。
二、次按被告以外之人於審判外之言詞或書面陳述，除法律有規
    定者外，不得作為證據，刑事訴訟法第159 條定有明文。惟
    被告以外之人於審判外之陳述，雖不符刑事訴訟法第159 條
    之1 至之4 規定，而經當事人於審判程序同意作為證據，法
    院審酌該言詞陳述或書面陳述作成時之情況，認為適當者，
    亦得為證據。又當事人、代理人或辯護人於法院調查證據時
    ，知有第159 條第1 項不得為證據之情形，而未於言詞辯論
    終結前聲明異議者，視為有前項之同意，此亦據刑事訴訟法
    159 條之5 規定甚明。證人即被害人甲○○、證人朱玉傑、
    常為成於警詢中之陳述，雖為被告以外之人於審判外之言詞
    ，屬於傳聞證據，惟檢察官及被告乙○○於原審及本院準備
    程序、審判程序均明示同意上開證人於司法警察調查中所為
    之陳述有證據能力，本院審酌上開言詞及書面陳述作成時之
    證據取得過程並無瑕疵，且與待證事實具有關連性等情況，
    認為適當，應認依刑事訴訟法第159 條之5 第1 項之規定，
    得為證據，而有證據能力。
三、按刑事訴訟法第159 條之4 規定「除前三條之情形外，下列
    文書亦得為證據：一除顯有不可信之情況外，公務員職務上
    製作之紀錄文書、證明文書。(二)除顯有不可信之情況外，從
    事業務之人於業務上或通常業務過程所須製作之紀錄文書、
    證明文書。三除前二款之情形外，其他於可信之特別情況下
    所製作之文書。」，本件卷附之車牌失竊、車輛竊盜資料個
    別查詢報表，係從事業務之人於業務上或通常業務過程所須
    製作之文書，於通常業務過程不間斷、有規律而準確之記載
    ，且大部分紀錄係完成於業務終了前後，無預見日後可能會
    被提供作為證據之偽造動機，其虛偽之可能性小，經查亦無
    顯不可信之情況，上開文書應具有證據能力。贓物認領保管
    單雖係私人所制作，但係因上述失竊後尋回具領交付警方，
    屬於可信之特別情況下所製作之文書。亦應具有證據能力。
貳、實體部分：
一、被告雖未於本院審理時到庭陳述，惟於準備程序訊據上訴人
    即被告乙○○坦承有因證人朱玉傑之託，而於92年3 月12日
    晚上約7 時許，在高雄市○○路、博愛路路口1 輛藍色小貨
    車後車架平台上取得一筆款項30,000元，取回後，朱玉傑將
    其中約5,000 元至10,000元交給被告，惟否認有恐嚇取財犯
    行，辯稱：係朱玉傑委託被告至上開地點取款，被告問朱玉
    傑何事，朱玉傑表示不要問云云。
二、經查：
  (一)被告於92年3 月12日晚上約7 時許，在高雄市○○路、博愛
    路路口1 輛藍色小貨車後車架平台上取得一筆款項30,000元
    ，取回後，朱玉傑將其中約5,000 元至10,000元交給被告一
    節，業據被告自白在卷，核與證人朱玉傑證述情節相符（見
    警卷第15-22 頁、偵查卷第76頁），被告於本院準備程序改
    稱「朱玉傑叫我到高雄市○○路與博愛路口上一部藍色小貨
    車車車架平台上幫他拿一包錢，拿了30,000元，拿回來後我
    跟朱玉傑借了5,000 元，該小貨車是何人的我不知道，也不
    知道該貨車的車牌號碼」云云。核屬避重就輕之詞。而證人
    朱玉傑經原審法院傳訊到院，但因拒絕證言，經原審法院勘
    驗證人朱玉傑92年9 月24日警詢錄音帶及93年2 月13日偵訊
    錄音帶無訛（見原審卷第131-159 頁），足認被告前開自白
    與事實相符，自堪採信。被告又辯以「朱玉傑之警偵審筆錄
    說拿1 萬元給我，復謂錢是他向別人恐嚇得來，被告知情，
    事實我根本不知情」云云，核屬卸責之詞。是被告有於上開
    時地取得該筆30,000元款項後，交付證人朱玉傑，證人朱玉
    傑則將其中部分款項分給被告使用，堪予認定。
  (二)關於被告何以於上開時地所取得上開款項之緣由。證人甲○
    ○證稱：「92年3 月12日晚上6 時30分許，有人持00000000
    00門號行動電話撥打至我所持用之0000000000門號行動電話
    ，謂『若不處理車要送至大陸或燒掉等語』，恐嚇我交付50
    ,000 元 之贖款，我因擔心無法找回失車而與之議價後，以
    30,000元成交，隨即於92年3 月12日晚上7 時許，依對方指
    示將議定之贖款30,000元放置在高雄市○○路、博愛路路口
    1 輛藍色小貨車後車架平台上以交付贖款，自對方打電話過
    來至其放置該筆款項完畢，該通電話一直持續約10至20分鐘
    ，均由同一人與我通話亦未斷線，迨至我放置款項離開後不
    久，對方即掛掉電話」（見警卷第2 -5頁、偵查卷第140 頁
    、原審卷第50-53 頁）。核與證人朱玉傑證稱：「我於92年
    3 月12日晚上6 時30分許持0000000000門號行動電話撥打至
    甲○○所持用之0000000000門號行動電話，恐嚇甲○○交付
    30,000元之贖款，要求甲○○將之放置在高雄市○○路、博
    愛路路口1 輛藍色小貨車後車架平台上，由我告知被告前去
    取回該筆款項」等語（見警卷第16-17 頁、偵查卷第76頁、
    原審卷第131-159 頁原審法院95年12月6 日審判筆錄勘驗之
    上開警詢、偵查錄音帶譯文）大致相符。復衡諸若非證人朱
    玉傑有以上開證人甲○○所證之恐嚇言語，令證人甲○○因
    擔心無法找回失車而心生畏懼，何以依其指示交付該筆款項
    ，益徵證人甲○○之證言，確屬可採。基此，證人朱玉傑有
    於92年3 月12日晚上6 時30分許持0000000000門號行動電話
    撥打至甲○○所持用之0000000000門號行動電話，以上開恐
    嚇之語令證人甲○○心生畏懼而同意交付30,000元款項，且
    證人甲○○隨即於92年3 月12日晚上7 時許，依證人朱玉傑
    指示將議定之贖款30,000元放置在高雄市○○路、博愛路路
    口1 輛藍色小貨車後車架平台上而交付贖款之情事，亦堪認
    定。
　(三)證人即共同被告朱玉傑打電話恐嚇證人甲○○，要求證人甲
　  ○○於上開時地交付上開30,000元款項後，係由被告於上開
    時地取得該筆款項，再交付證人朱玉傑，且證人朱玉傑再將
    其中部分款項分給被告使用一節，如前所述，已堪認定。則
    本件之爭點為被告就證人朱玉傑上開犯行間是否有犯意聯絡
    及行為分擔。經查：(1)被告固然迭辯稱：「當天朱玉傑告訴
    我有賺錢的機會，叫我至高雄市○○路與明華路口一輛藍色
    小貨車上拿該筆款項，說事後會給我一些報酬，我有覺得奇
    怪，問證人朱玉傑，證人朱玉傑說不要問，我不知道是向別
    人恐嚇的錢」云云（見警卷第23頁、偵查卷第126 頁、原審
    卷第17、97、163 頁）。(2)經核證人常為成前曾證稱：「曾
    聽被告提過證人朱玉傑叫被告至博愛與明華路口一輛藍色小
    貨車上取回3 萬元，事後證人朱玉傑分給他1 萬元的事，後
    來也有聽朱玉傑說過有打電話給車主，叫被告去拿錢的事」
    （見警卷第11頁、偵查卷第109 頁）。被告再聲請原審法院
    詰問證人常為成，證人常為成於原審法院亦結證稱：「約3
    、4 年前，被告提過幫朱玉傑去取錢，回來後證人朱玉傑分
    給他一些錢的事，但被告未曾提過向車主恐嚇的事，猜測被
    告應不敢做恐嚇這樣的事」等語（見原審卷第98-99 頁）。
    由上開證人常為成證言，足見其固然知曉被告確有因應朱玉
    傑之託前去博愛路與明華路口取錢之舉，至於被告就朱玉傑
    上開於92年3 月12日恐嚇甲○○之犯行間究否有犯意聯絡或
    行為分擔，僅係其個人臆測之詞，尚難遽採，而無得以之為
    據認定被告對於上開恐嚇之舉不知情。(3)原審法院傳訊證人
    朱玉傑於95年12月6 日到院，但證人朱玉傑以恐因陳述致自
    己受刑事追訴或處罰為由，拒絕證言。經原審法院勘驗朱玉
    傑前之92年9 月24日警詢及93年3 月13 日 偵查錄音並製作
    譯文（92年9 月30日警詢錄音因無法播放，故未勘驗），朱
    玉傑前曾明確證稱：「恐嚇證人甲○○的事是我與被告做的
    ，確實有向被告提起恐嚇的事，事前有向被告說清楚，但沒
    有說到分給他多少錢，事後分給他1 萬元」等語（見警卷第
    16-17 頁、偵查卷第76頁、原審卷第131-159 頁）。又被告
    聲請詰問證人即其配偶林玉嬋，據證人林玉嬋於原審法院結
    證稱：「朱玉傑至被告住處時，有聽聞朱玉傑叫被告前去拿
    錢，朱玉傑當時說話的方式令她個人覺得很奇怪，朱玉傑說
    自己沒空，但朱玉傑實際上沒事，卻一直催促被告去拿錢，
    且被告去拿錢之前自己也說奇怪，被告拿錢回來後，被告告
    訴我說不要問，被告錢拿回來後，朱玉傑有給被告約3 、4
    千元，但後來又拿一些錢回去，被告僅留下2 千元」等語（
    見原審卷第104-105 頁）；佐以被告因應朱玉傑之告知而前
    往取錢，深覺奇怪，且朱玉傑要求被告前去取錢之處，係博
    愛與明華路口之某輛藍色小貨車平台上所置之30,000元款項
    ，以該款項數額非微，且放置地點亦大別於常情，若非有特
    殊情事，一般人幾無可能將金錢放置該處，朱玉傑囑被告之
    事，確非平凡之事，實足以引起他人疑慮至明，足徵被告於
    95年3 月12日晚上約7 時許前去博愛路與明華路口一輛藍色
    小貨車取得該筆款項之前，朱玉傑與被告已有共識。復衡以
    被告供承其與朱玉傑係友人，92年3 月間那段時間，朱玉傑
    偶爾至其家中一節，顯示被告與朱玉傑當時確有相當程度之
    交情，衡情被告既已得以察覺朱玉傑所言有異樣之處，且朱
    玉傑係告知其前去取款，足以使其與該異樣之事發生嚴重利
    害關係，進而瞭解事情始末，即朱玉傑因此而告知被告恐嚇
    取贖之事，經被告首肯後由被告前去取回該筆款項之情事，
    誠與常情無違，益證朱玉傑之證言，洵可採信。故被告所辯
    ：「僅取款，不知道朱玉傑恐嚇」云云，顯無足取。(4)被告
    取回該筆30,000元款項後，朱玉傑究分給被告若干一節。被
    告歷次所供分別有5,000 元、6,000 元或數千元不一；於本
    院又改稱向朱玉傑借貸5,000 元。證人林玉嬋則證稱係分給
    3 、4 千元，事後證人朱玉傑又拿回一些，最後僅給2,000
    元等語；朱玉傑則證朋分給被告10,000元等語，其等所陳均
    有歧異。惟因本件自92年3 月12 日 發生迄今已3 年餘，非
    僅被告與上開證人就本件之記憶有所差異，因時隔日久之故
    ，其等記憶有遺漏或錯誤之現象，事所難免，甚至被告與朱
    玉傑間當時或有其他金錢往來，導致彼此間就所分金錢認知
    之差異，亦有可能。是故，雖尚難以被告上開所供及證人證
    言，明確認定被告所分得之金錢若干，而僅足認被告確有與
    證人朱玉傑朋分該筆款項，數額約數千元至10,000元間，仍
    無解於被告確有就上開恐嚇犯行，有犯意聯絡及行為分擔之
    事實。(5)按共同正犯之成立，有以共同犯意而共同實施犯罪
    構成要件之行為者，有以自己犯罪之意思，參與犯罪構成要
    件以外之行為者，有雖以幫助他人犯罪之意思而參與犯罪構
    成要件之行為者，有以自己犯罪之意思，事前同謀推由一部
    分實施犯罪之行為者，均屬之，司法院大法官會議釋字第10
    9 號解釋可供參考。蓋共同正犯，係共同實施犯罪行為之人
    ，在共同意思範圍內，各自分擔犯罪行為之一部，相互利用
    他人之行為，以達其犯罪之目的，其成立不以全體均參與實
    施犯罪構成要件之行為為要件。共同正犯之意思聯絡，不以
    數人間直接發生者為限，間接之聯絡者，亦包括在內，復不
    限於事前有所謀議，僅於行為當時有共同犯意之聯絡，於行
    為當時，基於相互之認識，不論明示通謀或相互間默示合致
    ，以共同犯罪之意思參與，均屬之；而行為分擔，亦不以每
    一階段皆有參與為必要，倘具有相互利用其行為之合同意思
    所為，仍應負共同正犯之責，蓋共同正犯，於合同意思範圍
    內，組成一共犯團體，團體中任何一人之行為，均為共犯團
    體之行為，他共犯均須負共同責任，初無分別何一行為係何
    一共犯所實施之必要。（最高法院55年度台上字第522 號、
    87年度台非字第35號、85年度台上字第4962號、88年度台上
    字第2230號、第2858號判決、73年台上字第1886號、77年台
    上字第2135號判例意旨參照）本案被告與證人朱玉傑間各自
    負擔部分之行為，其目的無非係為實現恐嚇取財之不法犯行
    ，是被告縱未就全部行為均親自實行或參與（如其中打電話
    向證人甲○○出以恐嚇言語之行為，係朱玉傑所為，被告並
    未為此部分犯行，已如前述），然就恐嚇取財之犯行仍應負
    共同正犯之刑責。
　(四)綜上所述，本件事證明確，被告所辯，無非事後飾詞，不足
    採信，犯行堪以認定，應依法論科。
三、核被告所為，係犯刑法第346 條第1 項之恐嚇取財既遂罪。
    又被告與證人朱玉傑間，就上開恐嚇取財之犯行間，有犯意
    聯絡及行為分擔，均為共同正犯。又被告行為後，刑法部分
    業於94年1 月7 日修正公布，並於95年7 月1 日施行，其中
    修正後刑法第2 條第1 項：「行為後法律有變更者，適用行
    為時之法律。但行為後之法律有利於行為人者，適用最有利
    於行為人之法律。」改採「從舊從輕」主義，係規範行為後
    法律變更所衍生新舊法律比較適用之準據法，以適用最有利
    於行為人之法律為原則。據此，法院裁判時已在新法施行之
    後，雖新舊法之內容有所修正，但對行為人倘無有利或不利
    之情形者（例如僅修正法律用語，新舊法法定仍屬相同），
    即無適用上開規定為新舊法比較之問題。查刑法第28條原規
    定：「2 人以上共同『實施』犯罪之行為者，皆為共同正犯
    。」亦於上述時間同時修正為：「2 人以上共同『實行』犯
    罪之行為者，皆為共同正犯。」將舊法之「實施」修正為「
    實行」。原「實施」之概念，包含陰謀、預備、著手及實行
    等階段之行為，修正為僅共同實行犯罪行為始成立共同正犯
    。是新法共同正犯之範圍縮小，排除陰謀犯、預備犯之共同
    正犯。新舊法共同正犯之規定固有修正，但對本件被告等係
    基於犯意聯絡，共同實行犯行，不論新法、舊法，均構成共
    同正犯，上述刑法第28條之修正內容，對於被告並無「有利
    或不利」之影響，依前述說明，自無適用修正後刑法第2 條
    第1 項之規定為比較新舊法適用之必要，當然應適用現行有
    效之新法。（最高法院95年度台上字第5669號判決參照）。
四、原審依刑法第28條（修正後）、第346 條第1 項，罰金罰鍰
    提高標準條例第1 條前段，並審酌被告有違反麻醉藥品管理
    條例之前科，經臺灣高雄地方法院院以86年度易字第2869號
    判處有期徒刑6 月確定，於87年1 月22日縮短刑期執行完畢
    ，有臺灣高等法院被告前案紀錄表1 份在卷可稽，竟又與證
    人即共同被告朱玉傑為圖一己私利，意圖不勞而獲，向被害
    人恐嚇取財，危害社會治安非輕，且犯後飾詞否認、態度非
    屬良好，及其犯罪之動機、目的、手段、犯案次數、參與本
    案程度之輕重程度、恐嚇所得財物之金額、所生危害等一切
    情狀，量處有期徒刑8 月，以資懲儆。認事用法尚無不合，
    量刑亦稱妥適，被告上訴意旨否認犯罪，空言指摘原判決不
    當，並無可取，為無理由，應予駁回。
五、至起訴意旨關於朱玉傑復單獨基於承前之犯意，於92年3 月
    16日某時起至92年3 月17日某時止，再次持上開行動電話撥
    打至甲○○上開電話，仍以如不贖車要將車放火燒掉等語，
    恐嚇甲○○支付20,000元之贖款，共計約10餘次，終則經甲
    ○○議價後，朱玉傑於92年3 月21日晚間6 時許同意「降價
    」以隨便包數千元紅包即可，並告知車停於高雄市○○區○
    ○路拖吊場，經甲○○託友人赴該處查看後，始發覺失車等
    語。然因此部分係證人朱玉傑於本件與被告共同所為之恐嚇
    犯行之後，單獨基於承前之犯意自行所為，尚與被告無涉，
    自非被告本件犯行之犯罪事實，併此附敘。
六、被告經合法傳喚，無正當理由不到庭，爰不待其陳述逕行判
    決。
據上論斷，應依刑事訴訟法第368條、第371條，判決如主文。
本案經檢察官邱榮藏到庭執行職務。
中　　華　　民　　國　　96　　年　　3 　　月　　20　　日
                  刑事第二庭  審判長法  官  林正雄
                                    法  官  黃壽燕
                                    法  官  陳啟造
以上正本證明與原本無異。
不得上訴。
中　　華　　民　　國　　96　　年　　3 　　月　　20　　日
                                    書記官  彭筱瑗
附錄本件判決論罪科刑法條：刑法第346條第1項：
（單純恐嚇罪）
意圖為自己或第三人不法之所有，以恐嚇使人將本人或第三人之
物交付者，處6 月以上5 年以下有期徒刑，得併科1 千元以下罰
金。
